【裁判字號】    98,易,3159
【裁判日期】    981217
【裁判案由】    詐欺
【裁判全文】
臺灣臺中地方法院刑事判決              98年度易字第3159號
公  訴  人  臺灣臺中地方法院檢察署檢察官
被      告  乙○○
上列被告因詐欺案件，經檢察官提起公訴（98年度偵字第13198
號），本院判決如下：
    主    文
乙○○無罪。
    理  由
一、公訴意旨略以：被告乙○○乃具相當社會生活經驗之人，明
    知對於貿然將自己開立之金融帳戶存摺、金融卡及密碼，交
    付予其他不熟悉人任意使用，可能因此供人利用為犯罪所用
    ，而坊間每每發生有人遭詐騙將款項匯入人頭帳戶後遭提領
    一空，致追索不能一事，並對所提供之帳戶可能因而幫助他
    人從事詐欺不法犯罪有預見，仍於不違背其本意情形下，基
    於幫助屬詐欺集團成年成員詐欺取財之未必故意，於民國97
    年12月7 日前某日，在不詳地點，以不詳代價將其所申請之
    三信商業銀行成功分行帳號0000000000號帳戶（下稱三信銀
    行帳戶）之存摺、金融卡及密碼等資料交付真實姓名年籍不
    詳之詐欺集團成年成員，供其所屬之詐欺集團為詐欺犯行使
    用。嗣該詐欺集團成年成員取得前開帳戶資料後，與其所屬
    之其他詐欺集團成員，共同基於意圖為自己不法所有之犯意
    聯絡，而為下列行為：(一)於97年12月7日下午2時40分許，由
    其中一名詐欺集團成年成員假冒網路購物賣家之身分撥打電
    話給被害人丙○○，佯稱丙○○先前購物時，誤按分期付款
    ，需至自動櫃員機先依其指示操作更正云云，致丙○○陷於
    錯誤，而於同日晚上8 時28分許，依其說明而操作自動櫃員
    機而匯款新臺幣（下同）9,979 元至乙○○前開三信銀行帳
    戶內，旋遭該詐欺集團成員提領一空；(二)於97年12月7 日晚
    上8 時28分許（起訴書誤載為80時28分許），由其中一名詐
    欺集團成年成員撥打電話予被害人戊○○，佯稱戊○○先前
    於雅虎奇摩拍賣購買之冰沙機單時，因付款方式設定錯誤，
    銀行會以分期付款方式持續扣款，需至自動櫃員機先依其指
    示操作更正云云，致戊○○陷於錯誤，而於同日晚上9時57
    分許，依其說明而操作自動櫃員機而匯款2萬9,989元至乙○○前開三信銀行帳戶內，旋遭該詐欺集團成員提領一空。嗣
    經被害人丙○○、戊○○發覺受騙，經報警處理，始循線查
    悉上情，而認被告係涉犯刑法第30條第1項前段、第339條第
    1 項之幫助詐欺取財罪嫌等語。
二、按被告以外之人於審判外之言詞或書面陳述，除法律有規定
    者外，不得作為證據，刑事訴訟法第159條第1項定有明文，
    此乃傳聞證據之排除法則。又傳聞法則之重要理論依據，在
    於傳聞證據未經當事人之反對詰問予以核實，乃予排斥，惟
    若當事人已放棄對原供述人之反對詰問權，於法院審判時表
    明同意該等傳聞證據可作為證據，基於證據資料愈豐富，愈
    有助於真實發現之理念，並貫徹刑事訴訟法修法加重當事人
    進行主義之精神，確認當事人對於證據能力有處分權之制度
    ，傳聞證據經當事人同意作為證據，法院認為適當者，亦得
    為證據。另當事人於調查證據時，對於傳聞證據表示「沒有
    意見」、「對於證據調查無意見」，而未於言詞辯論終結前
    聲明異議，應視為已有將該等傳聞證據採為證據之同意，此
    刑事訴訟法第159條之5定有明文。查本案所引之下列證據，
    均據被告乙○○對證據能力表示「沒有意見」，亦未於本案
    言詞辯論終結前聲明異議，則本院審酌該等證據並無違法取
    證或證明力顯然過低之情事，均得採為證據。
三、復按犯罪事實應依證據認定之，無證據不得認定犯罪事實；
    又不能證明被告犯罪者，應諭知無罪之判決，刑事訴訟法第
    154條第2項、第301條第1項分別定有明文。又事實之認定，
    應憑證據，如未能發現相當證據，或證據不足以證明，自不
    能以推測或擬制之方法，為裁判基礎，且認定犯罪事實所憑
    之證據，雖不以直接證據為限，間接證據亦包括在內，然而
    無論直接證據或間接證據，其為訴訟上之證明，須於通常一
    般之人均不致有所懷疑，而得確信其為真實之程度者，始得
    據為有罪之認定，倘其證明尚未達到此一程度，而有合理懷
    疑存在，無從使事實審法院得有罪之確信時，即應諭知被告
    無罪之判決，最高法院40年台上字第86號、76年台上字第49
    86號判例可資參照。
四、本件公訴人認被告乙○○涉有幫助詐欺取財罪嫌，無非以被
    害人丙○○、戊○○之指訴，及被告所有上開三信銀行帳戶
    之基本開戶資料、存摺交易往來明細表、被害人丙○○、戊○○各提出之自動櫃員機交易明細表影本各1 紙等件為據，
    再以被告為具相當社會生活經驗之人，本於生活經驗及智識
    ，對於詐騙集團利用人頭帳戶詐騙他人匯款之用，應有認識
    ，在遇此特殊求職情形，更應有所警覺，然其竟仍將上開帳
    戶之存摺及金融卡含密碼交付予不詳之人使用，其主觀上仍
    顯具有縱容他人利用其帳戶作為詐欺工具之未必故意等語為
    其主要論據。惟訊據被告固不否認該三信銀行帳戶為被告所
    申設，嗣後被害人丙○○、戊○○有分別匯款9,979元、2萬
    9,989 元至上開三信銀行帳戶等事實，然堅決否認有何幫助
    詐欺取財之犯行，辯稱：本案帳戶是伊老婆丁○○在保管的
    ，伊與伊老婆於96年2 月就分居了，之後伊搬出來住，僅攜
    帶用以薪資轉帳之臺中商業銀行之帳戶，其餘都放在她那邊
    ，連同金融卡、存摺，而金融卡密碼她也知道，且她有告訴
    我父親，伊之本案帳戶在臺中家裡，伊是直到金融卡無法運
    作，才發現伊帳戶有問題等語。
五、經查：
  (一)被告乙○○之前揭三信銀行帳戶係被告所申設，及被害人丙○○、戊○○分別於97年12月7日晚上8時28分許、同日9 時
    57分許各匯款9,979 元、2萬9,989元至前揭三信銀行帳戶等
    事實，為被告所不否認，並據被害人丙○○、戊○○於警詢
    時指證在卷，另有被告所有上開三信銀行帳戶之基本開戶資
    料、存摺交易往來明細單及被害人丙○○、戊○○各提出之
    自動櫃員機交易明細表影本各1 紙在卷可憑，足見被告之上
    揭三信銀行帳戶已遭詐欺集團利用以為詐欺犯行使用無誤。
  (二)被告於警詢時供稱：本案三信銀行帳戶是在伊太太丁○○保
    管中，96年2月份伊與伊太太分居，該三信銀行之存摺、提
    款卡都放在伊太太那邊沒有帶走，經伊日前透過家人詢問丁○○，其稱從伊搬走後，就把伊全部物品丟掉了等語（見警
    詢卷第2、3頁）；於偵查中復供述：94年時之三信銀行存摺
    、金融卡均給伊老婆丁○○保管，伊沒有拿回來過，伊發現
    伊帳戶被凍結時，伊有打電話給丁○○，她告訴伊帳戶在臺
    中家理，伊請她去臺中的時候，幫伊找一下；伊有告訴伊爸
    爸，丁○○告訴伊爸爸說她把帳戶丟掉了，過幾天伊媽媽也
    有問她，她說她把帳戶丟掉了等語（見臺灣臺中地方法院檢
    察署98年度偵字第13198 號偵查卷第11頁）；嗣於本院準備
    程序、審理時均供稱：伊有三本銀行帳戶原本均由妻子丁○○保管，後來伊於96年2 月間與妻子分居，並離開臺中去桃
    園工作後，僅攜帶之後用以薪資轉帳之臺中商業銀行帳戶，
    其餘帳戶包括前開三信銀行帳戶之存摺、金融卡均仍由丁○○保管，放在她那邊，而該帳戶之金融卡密碼她亦知道。伊
    係直至97年12月左右發現金融卡無法運作，始知其三信銀行
    帳戶有問題，伊曾撥打電話給父親甲○○，要父親去問丁○○怎麼回事，當時丁○○係告訴甲○○伊之帳戶存摺已經拿
    去丟掉了等語（見本院卷第11頁、第44頁反面至45頁），是
    被告對於本案三信銀行帳戶自其於96年2 月間與其妻丁○○
    分居後，未將該帳戶帶走，而係放置家中由其妻丁○○保管
    該帳戶一事，歷經警詢、偵查及本院審理時前後供述始終一
    致，被告所稱，應尚非不足採信。且證人即被告配偶丁○○
    亦於本院審理時證稱：伊與被告係於93年結婚，96年分居，
    結婚後被告跟伊一起住在臺中北區伊母親住處，剛分居時，
    伊還是住在母親家，後來媽媽過世，伊才搬到南投，而被告
    則是分居後搬到外面去住，伊不清楚他搬去哪裡（見本院卷
    第24頁）；證人即被告之父甲○○則於本院審理時亦證稱：
    被告與其妻結婚時，是居住在臺中媳婦的娘家，他們分開的
    時候，被告去桃園中壢工作，分居大約兩年多，被告一直在
    桃園工作，媳婦則是在我們部落工作（見本院卷第23頁），
    復觀諸被告所有上開三信銀行帳戶96年1月1日起至98年8 月
    10日止之存摺交易往來明細單，該帳戶除97年12月7 日當日
    分別有2萬9,987元、2萬4,351元、9,979 元及2萬9,989元（
    其後2 筆分別是被害人丙○○、戊○○所匯入）存入金額外
    ，其餘期間均無任何交易紀錄，此有被告所有上開三信銀行
    帳戶之存摺交易往來明細單1 紙在卷可證（見上開偵查卷第
    19至21頁），益徵被告自96年2 月間與其妻丁○○分居後，
    並無使用本案三信銀行帳戶，是被告應確係從96年2 月間與
    證人丁○○分居後，即從臺中住處搬離，又被告自96年2 月
    間離家後至97年12月7 日被害人經詐騙集團詐騙而將款項匯
    入被告前開帳戶之期間，既均未使用該帳戶，則被告所辯其
    未將該帳戶帶離該臺中住處，亦與一般常情無悖。
  (三)再者，被告抗辯前開三信銀行帳戶之存摺、金融卡均係由其
    妻保管，放在其妻那邊，該帳戶之金融卡密碼其妻亦知道。
    其係直至97年12月左右發現金融卡無法運作，始知其三信銀
    行帳戶有問題，曾撥打電話給其父甲○○，要其父去問其妻
    怎麼回事，當時其妻係告知其父被告之帳戶存摺已經拿去丟
    掉了等語。查證人即被告之父甲○○於本院審理時證稱：大
    約97年12月左右，被告打電話給伊，說他的三信銀行帳戶有
    問題，要伊去問媳婦怎麼回事，伊有親自去問媳婦，帳戶存
    摺放哪裡，媳婦說她把帳戶存摺拿去丟掉了，伊就打電話給
    被告說等語（見本院卷第23頁反面）；證人即被告配偶丁○○於本院審理時亦自承被告父親有來問過其被告銀行帳戶的
    事情（見本院卷第25頁），足見被告係直至97年12月左右發
    現金融卡無法運作，始知其三信銀行帳戶有問題，並撥打電
    話給其父甲○○告知此事，並請其父去詢問其妻該帳戶存摺
    位於何處，若非該帳戶存摺係由被告之妻丁○○所保管，被
    告何須大費周章轉透過其父甲○○向分居已久之配偶丁○○
    詢問此事。又縱然證人丁○○於偵查中、本院審理時始終稱
    其未幫被告保管任何東西，然查證人丁○○於本院審理時亦
    不否認被告有時候會將其金融帳戶交給她，讓她去領錢（見
    本院卷第24頁反面）；且證人丁○○於被告反詰問時亦稱：
    「（當時12月打電話給你時，我問你三信銀行帳戶在哪裡，
    你是否有說在臺中的家裡？）我說三信銀行沒有在臺中家裡
    ，你已經離開這麼久了，出事才找我。」，是以，不論97年
    12月間被告以電話詢問證人丁○○本案三信銀行帳戶去向時
    ，該帳戶是否仍在被告與證人丁○○之前的臺中住處內，觀
    諸證人丁○○之回答，其應知悉被告於離家時，並未攜帶該
    三信銀行帳戶，而係置於原住處內，否則應不至於一聽到被
    告詢問該三信銀行帳戶在何處時，急欲表示該帳戶不在2 人
    之前共同生活之臺中住處內。因此，尚難據以證人丁○○證
    述其未幫被告保管任何東西等情，遽認被告於96年2 月間分
    居離家前並無將上開三信銀行帳戶之存摺、金融卡交由證人
    丁○○保管。
  (四)基上，被告上開三信銀行帳戶既係在被告96年2 月間與其妻
    分居離家之後，並於被告未保管該帳戶之期間內，經不詳詐
    欺集團成年成員所持之用以詐騙本案被害人。本件又無其他
    積極證據足資證明被告對於何人提供上開三信銀行帳戶之存
    摺、金融卡予不詳詐欺集團成年成員使用乙節有所知悉，甚
    至同意，故認本件被告就其三信銀行帳戶之存摺及金融卡由
    何人、何時及如何交付給不詳詐欺集團成年成員乙節，應均
    不知情。公訴人前揭主張，仍無從採為對被告不利之認定。
六、綜上所述，公訴意旨所舉前開證據，尚無從認定被告有幫助
    詐欺集團成年成員之犯行；本件被告既非親自提供上開三信
    銀行帳戶予他人使用，公訴人所舉證據又不足以證明被告確
    有知情或同意提供該帳戶予他人使用之犯罪事實，自無法以
    幫助詐欺取財罪相繩。是本件關於被告犯罪之證明，尚未達
    於通常一般之人均不致有所懷疑而得確信其為真實之程度，
    無從為有罪之判斷。此外，復查無其他積極證據足資證明被
    告有公訴意旨所指之詐欺犯行，本案不能證明被告犯罪，揆
    諸前揭判例意旨及說明，自應為被告無罪之諭知，以昭審慎
    。
據上論斷，應依刑事訴訟法第301條第1項，判決如主文。
本件經檢察官己○○到庭執行職務。
中    華    民    國    98    年    12    月    17    日
                  刑事第四庭  審判長 法  官  鄭永玉
                                     法  官  張恩賜
                                     法  官  潘曉玫
以上正本證明與原本無異。
如不服本判決應於收受判決後10日內向本院提出上訴書狀，並
應敘述具體理由。其未敘述上訴理由者，應於上訴期間屆滿後
20日內向本院補提理由書（均須按他造當事人之人數附繕本）
「切勿逕送上級法院」。
告訴人或被害人對於判決如有不服具備理由請求檢察官上訴者，
其上訴期間之計算係以檢察官收受判決正本之日期為準。
                                     書記官  張齡方
中    華    民    國    98    年    12    月    17    日


司法院資訊處製作；財團法人民間司法改革基金會備份。
